---
title: |
       | Trabajo 2: Procesamiento estadístico de datos 
       | 
       |
       | Juan David Garcia Zapata 
       | CC: 1001660790
       |
       |
       | Julián Castaño Pineda
       | CC: 1000755372
       |
       |
       | Mauricio Alejandro Mazo Lopera 
documentclass: report
geometry: "left=3cm,right=3cm,top=2cm, bottom=2cm"
header-includes:
  - \usepackage{float}
  - \usepackage{titling}
  - \usepackage{palatino}  % Usa la fuente Palatino
  - \pretitle{\centering \Huge} 
  - \posttitle{\vskip 2cm \begin{center}\includegraphics[width=7cm]{descarga.png}\end{center}}
output: pdf_document
fontsize: 12pt
mainfont: Palatino  % Si usas XeLaTeX o LuaLaTeX, puedes especificar la fuente aquí
---

```{r setup, include=FALSE}
knitr::opts_chunk$set(echo = FALSE, message = FALSE, warning=FALSE)
```

\fontsize{11}{10}  
\selectfont

\newpage

```{r}
# libererias utilizadas
require(readr)
require(tidyverse)
require(janitor)
require(magrittr)
require(Amelia)
require(naniar)
library(dplyr)
library(kableExtra)
library(knitr)
library(stringr)
```

# Introducción

El propósito de este segundo trabajo es familiarizarse con el uso de **R Markdown** para la creación de informes, y aplicar estos conocimientos en el análisis de una base de datos. El objetivo principal es extraer información estadística relevante de los datos disponibles. A continuación, se detallan los puntos que guiarán el análisis:

1.  **Contextualización de la Base de Datos**

    \par
    \vspace{0.1cm}

Se debe contextualizar la base de datos, explicando a qué se refiere y describiendo sus dimensiones, es decir, el número de filas y columnas. Además, se debe crear una tabla que contenga los nombres de las variables para facilitar su comprensión.

2.  **Selección de Variables y Análisis Descriptivo**

    \par
    \vspace{0.1cm}

Se debe seleccionar una o más variables que se consideren de mayor relevancia dentro de la base de datos. Luego, plantear un objetivo específico para el análisis de estas variables y realizar un análisis descriptivo detallado.

3.  **Identificación de Covariables**\par
\vspace{0.1cm}

Se debe identificar un conjunto de covariables o variables explicativas que puedan tener una relación con las variables seleccionadas en el punto anterior (item 2). Estas covariables serán importantes para el análisis posterior.

4.  **Análisis de Covariables**

    \par
    \vspace{0.1cm}

Finalmente, se deben analizar las covariables seleccionadas mediante tablas, resúmenes estadísticos y/o gráficos. Este análisis debe tener en cuenta el tipo de cada covariable y cómo se relacionan con las variables seleccionadas en el item (2).

```{r}
# lectura de la base de datos
datos<- read_csv("C:\\Users\\Juan\\Documents\\Universidad\\Semeste 11\\PED\\Trabajo 2\\Trabajo-2-PED\\Evaluaciones_Agropecuarias_Municipales_EVA_20250606.csv")
```

## a) Contextualización de la Base de Datos

La base de datos "Rendimiento de Cultivos en Colombia por Año" se encuentra disponible públicamente a través de la plataforma **Datos Abiertos del Gobierno de Colombia**. Esta base proporciona información valiosa y detallada sobre el rendimiento de los cultivos agrícolas en diversas regiones del país, abarcando los años desde 2007 hasta 2018.

### Contexto

El sector agrícola es un componente esencial de la economía colombiana, y el rendimiento de los cultivos es un indicador clave para evaluar la productividad de este sector. Los datos recopilados en esta base de datos provienen de fuentes oficiales del Departamento Administrativo Nacional de Estadística (DANE) y proporcionan una visión integral de las prácticas agrícolas en el país. Esta base cubre un amplio espectro de cultivos, que incluye tanto productos tradicionales como otros más recientes, lo que permite a los investigadores y tomadores de decisiones analizar las tendencias y variaciones en el rendimiento a lo largo del tiempo.

### Dimensiones de la Base de Datos

La base de datos consta de **Número de filas**: `r nrow(datos)` y **Número de columnas**: `r ncol(datos)`, lo que implica que contiene una cantidad significativa de registros (uno por cada combinación de región y cultivo) a lo largo de los años estudiados. Esto ofrece un panorama muy detallado de cómo ha evolucionado el rendimiento de los cultivos en distintas regiones del país. La cantidad de variables (columnas) presentes en la base de datos también es considerable, lo que nos permite realizar análisis multifacéticos, considerando no solo los rendimientos, sino también factores relacionados, como la región geográfica, el tipo de cultivo, las variaciones estacionales, y más.



```{r}
# Extraer nombres de variables
variables <- names(datos)

# Crear tabla en 3 columnas
num_filas <- ceiling(length(variables) / 3)
variables_expandido <- c(variables, rep(NA, num_filas * 3 - length(variables)))
variables_matriz <- matrix(variables_expandido, nrow = num_filas, ncol = 3)
variables_3columnas <- data.frame(variables_matriz, stringsAsFactors = FALSE)
variables_3columnas[is.na(variables_3columnas)] <- ""

# Mostrar tabla con formato y etiqueta LaTeX
kable(variables_3columnas, 
      caption = "\\label{tabla1} Variables de la Base de Datos",
      col.names = c("", "", ""),
      format = "latex") %>%
  kable_styling(latex_options = c("striped", "hold_position"),
                full_width = FALSE) %>%
  column_spec(1:3, width = "5cm") %>%
  row_spec(0, bold = TRUE, color = "white", background = "#3498db")

```

La Tabla \ref{tabla1} detalla las variables que integran la base de datos. A continuación se describe cada una de ellas: 

**Variables Geográficas:**\par
\vspace{0.1cm}

-   **COD.DEP**: Código único del departamento. Sirve para identificar la ubicación geográfica a nivel departamental.\par
\vspace{0.1cm}
-   **DEPARTAMENTO**: Nombre del departamento en el cual se encuentra la información sobre el cultivo.\par
\vspace{0.1cm}
-   **COD.MUN**: Código único del municipio dentro del departamento.

**Variables de Cultivo:**\par
\vspace{0.1cm}

-   **MUNICIPIO**: Nombre del municipio en el cual se mide el rendimiento de los cultivos.\par
\vspace{0.1cm}

-   **GRUPO DE CULTIVO**: Clasificación general del cultivo (por ejemplo, cereales, leguminosas, tubérculos, etc.).\par
\vspace{0.1cm}

-   **SUBGRUPO DE CULTIVO**: Subcategoría dentro del grupo de cultivo, permitiendo un análisis más específico (por ejemplo, arroz dentro de cereales).\par
\vspace{0.1cm}

-   **CULTIVO**: Nombre del cultivo específico, como maíz, café, caña de azúcar, etc.\par
\vspace{0.1cm}

-   **DESAGRADACION REGIONAL Y/O SISTEMA PRODUCTIVO**: Información relacionada con la región geográfica y el sistema productivo utilizado en el área de cultivo.\par
\vspace{0.1cm}

**Variables de Producción:**

\par
\vspace{0.1cm}

-   **AREA SEMBRADA (ha)**: Superficie total sembrada con el cultivo, medida en hectáreas.

    \par
    \vspace{0.1cm}

-   **AREA COSECHA (ha)**: Superficie total cosechada de un cultivo, también medida en hectáreas.

    \par
    \vspace{0.1cm}

-   **PRODUCCION (t)**: La cantidad total producida del cultivo, medida en toneladas.

    \par
    \vspace{0.1cm}

-   **RENDIMIENTO (t/ha)**: El rendimiento del cultivo, expresado como la cantidad de producción por hectárea.

    \par
    \vspace{0.1cm}

-   **ESTADO FISICO PRODUCCION**: Describe el estado físico de la producción, lo que puede incluir detalles sobre la calidad o el estado de la cosecha.

    \par
    \vspace{0.1cm}

-   **NOMBRE CIENTIFICO**: El nombre científico del cultivo, usado en estudios más especializados y técnicos.

    \par
    \vspace{0.1cm}

-   **CICLO DE CULTIVO**: Información sobre el ciclo de vida del cultivo, que puede incluir detalles sobre la duración y las etapas de crecimiento.

    \par
    \vspace{0.1cm}

**Variables Temporales y Descriptivas:**

\par
\vspace{0.2cm}

-   **AÑO**: El año en que se registró el rendimiento del cultivo, lo que permite evaluar las variaciones a lo largo del tiempo.

    \par
    \vspace{0.1cm}

-   **PERIODO**: Representa el período del año en que se midió el rendimiento (por ejemplo, si es temporada de siembra o cosecha). 

### Relevancia y Usos

Esta base de datos es de gran importancia para diversos actores del sector agrícola en Colombia. **Investigadores** pueden utilizar estos datos para estudiar las tendencias de productividad y los factores que afectan el rendimiento agrícola a lo largo del tiempo. **Políticos** y **tomadores de decisiones** pueden emplear esta información para desarrollar políticas agrícolas basadas en evidencia, que fomenten el uso eficiente de la tierra y los recursos en el país. Además, los **productores agrícolas** pueden usar estos datos para tomar decisiones informadas sobre qué cultivos sembrar, cuándo sembrarlos y cómo optimizar su rendimiento.

La base de datos también es útil para estudios relacionados con los **cambios climáticos** y cómo estos afectan los cultivos a lo largo de los años, así como para investigaciones sobre la eficiencia de los sistemas productivos y las prácticas agrícolas en las distintas regiones de Colombia.








## b) Selección de Variable Principal y Análisis Descriptivo

### Selección de la Variable Principal

Para este análisis, se ha seleccionado la variable **RENDIMIENTO (t/ha)** como la variable de mayor importancia en la base de datos. Esta selección se fundamenta en las siguientes razones:

- **Indicador clave de eficiencia**: El rendimiento por hectárea es la medida más importante para evaluar la eficiencia productiva de los cultivos.
- **Comparabilidad**: Permite realizar comparaciones objetivas entre diferentes cultivos, regiones y períodos de tiempo.
- **Relevancia económica**: Es fundamental para la toma de decisiones de inversión y políticas agrícolas.
- **Indicador de sostenibilidad**: Refleja la capacidad de producción de la tierra y su uso eficiente.

### Objetivo del Análisis


**Objetivo General**: Caracterizar el comportamiento del rendimiento de cultivos (t/ha) en Colombia durante el período 2007-2018, identificando patrones, tendencias y variabilidad en la productividad agrícola a nivel nacional.

**Objetivos Específicos**:
1. Describir la distribución estadística del rendimiento de cultivos en Colombia.
2. Identificar los cultivos con mayor y menor rendimiento promedio.
3. Analizar la evolución temporal del rendimiento durante el período de estudio.
4. Examinar las diferencias regionales en el rendimiento agrícola.

### Análisis Descriptivo del Rendimiento

```{r}
# Extraer los nombres de las variables de la base de datos
variables1 <- names(datos)

# Eliminar caracteres especiales incluyendo los acentos graves (`)`)
variables_limpias <- gsub("`", "", variables1)

# Reemplazar los nombres originales por los limpiados
names(datos) <- variables_limpias

```


```{r}
# Usar comillas dobles para asegurar que el nombre se reconoce correctamente
datos_rendimiento <- datos %>%
  filter(!is.na(datos[[ "Rendimiento\n(t/ha)" ]]), 
         datos[[ "Rendimiento\n(t/ha)" ]] > 0,
         datos[[ "Rendimiento\n(t/ha)" ]] < 1000)




```


```{r}
# Calcular estadísticas descriptivas correctamente
estadisticas_rendimiento <- datos_rendimiento %>%
  summarise(
    N = n(),
    Media = round(mean(`Rendimiento
(t/ha)`, na.rm = TRUE), 2),
    Mediana = round(median(`Rendimiento
(t/ha)`, na.rm = TRUE), 2),
    Desviacion_Estandar = round(sd(`Rendimiento
(t/ha)`, na.rm = TRUE), 2),
    Minimo = round(min(`Rendimiento
(t/ha)`, na.rm = TRUE), 2),
    Maximo = round(max(`Rendimiento
(t/ha)`, na.rm = TRUE), 2),
    Q1 = round(quantile(`Rendimiento
(t/ha)`, 0.25, na.rm = TRUE), 2),
    Q3 = round(quantile(`Rendimiento
(t/ha)`, 0.75, na.rm = TRUE), 2),
    Coef_Variacion = round((sd(`Rendimiento
(t/ha)`, na.rm = TRUE)/mean(`Rendimiento
(t/ha)`, na.rm = TRUE)) * 100, 2)
  )
```


```{r}
# Mostrar tabla de estadísticas descriptivas
kable(estadisticas_rendimiento, 
      caption = "\\label{tab:estadisticas} Estadísticas Descriptivas del Rendimiento (t/ha)",
      format = "latex") %>%
  kable_styling(latex_options = c("striped", "hold_position"),
                full_width = FALSE) %>%
  column_spec(1:9, width = "1.8cm")
```

```{r, fig.cap="\\label{fig1}Histograma Rendimiento", fig.pos="H", fig.height=4, fig.width=5}
# Histograma del rendimiento
ggplot(datos_rendimiento, aes(x =`Rendimiento
(t/ha)`)) +
  geom_histogram(bins = 30, fill = "steelblue", alpha = 0.7, color = "black") +
  labs(title = "Distribución del Rendimiento de Cultivos",
       subtitle = "Colombia 2007-2018",
       x = "Rendimiento (t/ha)",
       y = "Frecuencia") +
  theme_minimal() +
  theme(plot.title = element_text(hjust = 0.5),
        plot.subtitle = element_text(hjust = 0.5))
```

```{r, fig.cap="\\label{fig1}Boxplot rendimiento", fig.pos="H", fig.height=4, fig.width=5}
# Boxplot del rendimiento
ggplot(datos_rendimiento, aes(y = `Rendimiento
(t/ha)`)) +
  geom_boxplot(fill = "lightblue", alpha = 0.7) +
  labs(title = "Diagrama de Caja del Rendimiento de Cultivos",
       subtitle = "Colombia 2007-2018",
       y = "Rendimiento (t/ha)") +
  theme_minimal() +
  theme(plot.title = element_text(hjust = 0.5),
        plot.subtitle = element_text(hjust = 0.5),
        axis.text.x = element_blank(),
        axis.ticks.x = element_blank()) +
  coord_flip()
```

```{r}
# Top 10 cultivos con mayor rendimiento promedio
top_cultivos <- datos_rendimiento %>%
  group_by(CULTIVO) %>%
  summarise(
    Rendimiento_Promedio = round(mean(`Rendimiento
(t/ha)`, na.rm = TRUE), 2),
    N_observaciones = n(),
    .groups = 'drop'
  ) %>%
  filter(N_observaciones >= 5) %>%  # Solo cultivos con al menos 5 observaciones
  arrange(desc(Rendimiento_Promedio)) %>%
  head(10)

kable(top_cultivos, 
      caption = "\\label{tab:top-cultivos} Top 10 Cultivos con Mayor Rendimiento Promedio",
      format = "latex") %>%
  kable_styling(latex_options = c("striped", "hold_position"),
                full_width = FALSE)
```

```{r}
# Gráfico de barras de los top 10 cultivos
ggplot(top_cultivos, aes(x = reorder(CULTIVO, Rendimiento_Promedio), 
                         y = Rendimiento_Promedio)) +
  geom_col(fill = "darkgreen", alpha = 0.7) +
  coord_flip() +
  labs(title = "Top 10 Cultivos con Mayor Rendimiento Promedio",
       subtitle = "Colombia 2007-2018",
       x = "Cultivo",
       y = "Rendimiento Promedio (t/ha)") +
  theme_minimal() +
  theme(plot.title = element_text(hjust = 0.5),
        plot.subtitle = element_text(hjust = 0.5))
```
